臺灣彰化地方法院民事判決
109年度簡上字第160號
上  訴  人  洪濬融  
            洪濬三  
兼  上一人
訴訟代理人  洪關秀娥
視同上訴人  洪芸芸（國外公示
            洪純絢（國外公示
被上訴人    李義芳  
訴訟代理人  李淵源律師
上列當事人間請求請求塗銷抵押權登記事件，上訴人對於中華民
國109年10月13日本院彰化簡易庭第一審判決 (109年度彰簡字第
150號)提起上訴，本院於民國110年8月12日言詞辯論終結，判決
如下：
    主  文
原判決廢棄，發回臺灣彰化地方法院彰化簡易庭。
    事實及理由
壹、程序部分：
一、按當事人或代理人應於書狀內簽名或蓋章。其以指印代簽名
    者，應由他人代書姓名，記明其事由並簽名，民事訴訟法第
    117條定有明文。查本件上訴狀雖於民國109年10月22日以洪
    芸芸、洪純絢、洪濬三、洪濬融、洪關秀娥之名義具狀上訴
    ，並有前開5人之印文及洪關秀娥之簽名一事，此有民事聲
    明上訴狀在卷可參(見本院卷第13頁)。然洪芸芸於75年12月
    12日出境福岡、76年8月31日為遷出登記；洪純絢於99年11
    月18日出境，101年12月19日逕為遷出登記，渠等之戶籍均
    記載遷出國外等節，此有戶籍謄本在卷可參(見原審卷二第1
    39、140頁，本院卷第49頁)。上訴人洪關秀娥於本院審理時
    雖稱：提出上訴狀時，洪芸芸有回來台灣一趟，然後又回去
    了，洪純絢那時沒有回來，但洪純絢的印章都在我這邊保管
    ，有授權我蓋章等語（見本院卷第134頁）。惟上訴人洪關
    秀娥於本院110年8月12日言詞辯論期日，始提出洪純絢住居
    於日本之地址；洪關秀娥、洪濬三、洪濬融均未曾提供洪芸
    芸之國外地址供本院按址送達，洪芸芸、洪純絢於原審及本
    院審理期間之書狀及通知書函，均以國外公示送達之方式為
    之，此有本院公示送達公告、公示送達揭示報告、公示送達
    證書等在卷為憑（見原審卷二第191至201頁、本院卷第53至
    61頁、第83至91頁、第105至113頁），難認洪關秀娥、洪濬
    三、洪濬融於提起本件上訴時，與洪芸芸、洪純絢確有所聯
    繫。再經本院職權查詢洪芸芸、洪純絢之入出境紀錄，洪芸
    芸於80年11月22日出境後即無入境紀錄，洪純絢於108年9月
    29日出境後亦無入境紀錄等節，亦有入出境資訊連結作業在
    卷為憑(見本院卷第127、129頁)，顯見上訴人洪關秀娥、洪
    濬三、洪濬融等提起本件上訴時，洪芸芸、洪純絢均未在本
    國境內，並無實際簽署本件上訴狀，亦無從認定渠等有何授
    權上訴人洪關秀娥等提起上訴之事，故洪芸芸、洪純絢之上
    訴不符法定程式，而非合法上訴。
二、惟因被上訴人主張本件塗銷抵押權登記等之訴訟標的，係由
    上訴人洪關秀娥、洪濬三、洪濬融與洪芸芸、洪純絢繼承自
    被繼承人洪光亮之塗銷抵押權債務而來，必須合一確定，且
    上訴人洪關秀娥、洪濬三、洪濬融等提起上訴係有利於共同
    訴訟人之行為，依民事訴訟法第56條第1項第1款之規定其效
    力及於全體，故列洪芸芸、洪純絢為視同上訴人。又洪芸芸
    、洪純絢經合法通知，未於言詞辯論期日到場，核無同法第
    386條所列各款情形，爰依被上訴人之聲請，由其一造辯論
    而為判決，合先敘明。
貳、實體部分：
一、被上訴人主張：
  ㈠如原審判決附表「不動產標示」欄所示之11筆土地係被上訴
    人於90年5月3日受贈自其父親即訴外人李文禮而來，而李文
    禮及訴外人李文權於55年6月16日共同以原審判決附表所示
    土地之應有部分設定抵押權（下稱系爭抵押權，抵押權設定
    登記內容詳原審判決附表所示），擔保債務人為李文禮、李
    文權之父親即被上訴人之祖父李丁蘭、擔保債權人為上訴人
    等之被繼承人洪光亮、擔保債權總金額為新臺幣（下同）15
    萬元。惟洪光亮於設定抵押權後未曾追償，則洪光亮與李丁
    蘭間究竟有無債權債務關係存在容有疑問，實難摒除系爭抵
    押權所擔保之債權係非真實而不存在；上訴人及視同上訴人
    等應就系爭抵押權所擔保之債權存在負舉證責任，被上訴人
    否認李丁蘭曾收受洪光亮所交付之15萬元，是系爭抵押權所
    擔保之債權不存在，抵押權亦失所附麗。縱系爭抵押權所擔
    保之債權存在，然李丁蘭、李文禮、李文權、李文正並未與
    洪光亮約定清償日期，洪光亮自可隨時請求清償，則系爭抵
    押權所擔保之債權，自債權成立時即以設定系爭抵押權時之
    55年6 月16日起算，至70年6 月15日止，因15年未行使而罹
    於時效，而依民法第880 條之規定，債權人未於5 年內行使
    抵押權，該系爭抵押權亦已消滅。
  ㈡系爭抵押權登記之存在顯有妨礙被上訴人所有權機能之行使
    ，抵押債權人洪光亮本應塗銷系爭抵押權，然洪光亮於99年
    11月5日去世，上訴人及視同上訴人等為洪光亮之繼承人，
    應繼承塗銷系爭抵押權之債務，被上訴人自得請求上訴人及
    視同上訴人塗銷系爭抵押權登記等語。
  ㈢爰依民法第767條第1項中段、第821條第1項之規定，提起本
    件請求，並聲明：1.確認系爭抵押權所擔保之債權不存在。
    2.上訴人等應塗銷附表所示之系爭抵押權。（原審判決被上
    訴人勝訴，上訴人聲明不服，提起上訴）。並答辯聲明：上
    訴駁回。
二、上訴人則以：
　㈠系爭抵押權乃抵押債務人於55年6月16日向彰化縣彰化地政事
    務所登記，並已載明擔保之債權金額為15萬元、利息為每百
    元日息3分9厘，可見債務人李丁蘭確有向債權人洪光亮借款
    ，否則何需約定本金及利息，並設定抵押權予洪光亮，可見
    系爭抵押權擔保之債權確屬存在，況被上訴人於原審表示願
    意以25萬元和解，可見被上訴人亦承認確有此債務，自應由
    被上訴人舉證其已清償。
　㈡又系爭抵押債權並無約定清償期限，依民法第487條規定，應
    由債權人定一個月以上期限催告返還，債務人始負遲延責任
    ，債權人亦始有請求返還之權利，故消滅時效應自債權人定
    一個月以上之期限催告返還，於催告期間屆滿後始開始進行
    ，本件借款並無約定清償期限，洪光亮及上訴人等從未催告
    被上訴人清償，消滅時效自無從進行，並無罹於時效之情形
    。
　㈢上訴人等係於被上訴人提告之後，才知道洪光亮有系爭債權
    ，當時洪光亮設立蜜餞工廠，債務人李丁蘭則種植梅子出售
    給洪光亮，李丁蘭與洪光亮有生意的往來，李丁蘭確實有系
    爭債務才會去設定抵押等語置辯。並上訴聲明：1.原判決不
    利上訴人部分廢棄。2.上廢棄部分，被上訴人在第一審之訴
    駁回。
三、視同上訴人洪芸芸、洪純絢未到庭亦未具狀為任何答辯及陳
    述。
四、本院判斷：
　㈠按第一審之訴訟程序有重大之瑕疵者，第二審法院得廢棄原
    判決，而將該事件發回原法院。但以因維持審級制度認為必
    要時為限。前項情形，應予當事人陳述意見之機會，如兩造
    同意願由第二審法院就該事件為裁判者，應自為判決。民事
    訴訟法第451條第1項、第2項定有明文。又當事人於訴訟未
    經合法代理者，其訴訟程序自有重大瑕疵，其判決即當然違
    背法令，此觀同法第469條第4款規定自明。所謂第一審之訴
    訟程序有重大之瑕疵因維持審級制度認為必要，而得將該事
    件發回原法院者，係指第一審違背訴訟程序之規定，其違背
    與判決內容有因果關係，或因訴訟程序違背規定，不適於為
    第二審辯論及裁判之基礎而言。諸如當事人於訴訟未經合法
    代理、審判長未盡闡明義務、應行言詞辯論而未經辯論程序
    、起訴不備合法要件法院對之逕為本案判決、不備一造辯論
    之要件而為一造辯論判決等等，均不失為該條所定之重大瑕
    疵。又簡易事件之上訴程序，準用民事訴訟法第三編第一章
    之規定，民事訴訟法第436條之1第3項亦有明文。
　㈡查原審被告(即上訴人)洪關秀娥於原審109年9月22日言詞辯
    論程序時，雖提出受原審被告(即視同上訴人)洪純絢委任為
    訴訟代理人之委任狀1紙(見原審卷二第373頁)。然洪純絢於
    108年9月29日出境後即無入境紀錄，已如上述，是109年9月
    間洪純絢未在國內應屬明確；又觀諸上開委任狀，僅記載洪
    純絢住「日本國東京都」，而無具體之聯絡地址、電話或其
    他聯絡方式，該民事委任狀雖由洪純絢之名義出具，然其上
    僅書寫洪純絢之姓名並加蓋其印章，觀諸其簽名字跡，與其
    他部分亦甚為類似，又洪純絢既為應受國外送達處所不明，
    洪純絢名義出具之委任狀復未經我國駐外代表機構簽證，未
    踐行該項程序，實難判別該委任狀是否確為洪純絢親自所為
    ，自難認洪純絢於原審委任洪關秀娥為合法代理。而原審於
    該日行言詞辯論程序時，洪純絢未到庭辯論，亦無合法之訴
    訟代理人，雖已受公示送達，仍應由他造即原審原告(被上
    訴人)聲請一造辯論判決，然原審原告僅對洪芸芸聲請一造
    辯論判決，此有該日言詞辯論筆錄在卷為憑(見原審卷第377
    頁)，是原審判決就洪純絢部分，未經言詞辯論程序即逕為
    本案判決，揆諸上開說明，其訴訟程序顯有重大瑕疵。而洪
    純絢現送達處所不明，本院亦無從通知其表示是否同意由本
    院自為實體判決，依上述說明，為維持審級制度，自有將原
    判決廢棄，發回原審法院更為裁判之必要。是上訴人指摘原
    判決不當，求予廢棄，非無理由，爰將原判決廢棄，發回原
    審法院依法處理，以符法制。
五、據上論結，本件上訴為有理由。依民事訴訟法第436條之1第
    3項、第451條第1項，判決如主文。
中　　華　　民　　國　　110 　年　　8 　　月　 19 　　日
              
　　　　　　　　  民事第二庭    審判長法　官　邱志平
                                    
　　　　　　　　　　　　　　　　　　  法  官　陳弘仁
                                    
　　　　　　　　　　　　　　　　　　  法  官　王姿婷
以上正本係照原本作成。
不得上訴。
中　　華　　民　　國　　110 　年　　8 　　月　　19　　日
                                      書記官  吳曉玟